【裁判字號】    89,判,2003
【裁判日期】    890616
【裁判案由】    營業稅
【裁判全文】
行  政  法  院  判  決                          八十九年度判字第二○○三號
    再 審原 告  甲○○
    再 審被 告  嘉義縣稅捐稽徵處
右當事人間因營業稅事件，再審原告對本院中華民國八十八年四月二十九日八十八年
度判字第一六七一號判決提起再審之訴。本院判決如左︰
    主  文
再審之訴駁回。
    事  實
緣再審原告未依規定辦理營利事業設立登記，擅自於民國（下同）八十一年起至八十
三年間，在其父黃村勇所有坐落嘉義縣義竹鄉○○段竹園小段一一九地號土地上，以
其父及承買人林加直等六人名義請領建造執照興建房屋八棟，並採預售分期付款方式
銷售，預售額計新臺幣（下同）一五、一七三、八四二元（含稅），涉嫌逃漏營業稅
七二二、五六四元。案經再審被告查獲，除核定補徵營業稅外，並依營業稅法第四十
五條規定科處罰鍰三、○○○元及依同法第五十一條第一款規定，按所漏稅額科處五
倍罰鍰三、六一二、八○○元（計至百元），暨依稅捐稽徵法第四十四條規定科處罰
鍰七二二、五六四元，共計罰鍰四、三三八、三六四元。再審原告不服，申經復查結
果，經再審被告依財政部八十五年四月二十六日八五台財稅第八五一九○三三一三號
函釋擇一從重處罰，將原核定關於依營業稅法第四十五條及稅捐稽徵法第四十四條科
處罰鍰部分均撤銷，變更罰鍰為三、六一二、八○○元，補徵營業稅七二二、五六四
元部分仍予維持。再審原告復提起訴願，訴願期間，再審被告因稅捐稽徵法第四十八
條之三增訂公布施行，乃依訴願法第十四條規定，主動撤銷原處分，另為八十五年八
月五日八五嘉縣稅法字第八五○一六三八四號復查決定：「原處分及八十五年七月五
日八五嘉縣稅法字第八五○一三二一○號復查決定均撤銷，重行核定補徵營業稅七二
二、五六四元，科處罰鍰二、一六七、六○○元。」再審原告不服，循序訴經財政部
再訴願決定將：「訴願決定及原處分關於違反營業稅法科處罰鍰部分均撤銷，由原處
分機關另為處分。其餘再訴願駁回。」原告遂就駁回部分提起行政訴訟，為本院八十
八年度判字一六七一號判決（以下稱原判決）駁回。再審原告以原判決有行政訴訟法
第二十八條第十款情事為由，提起再審之訴。茲摘敘兩造訴辯意旨於次：
再審原告起訴意旨略謂︰下列有幾項再審原告未經斟酌之重要證物未以說明理由：決
定文中提出為何林加直僅支付四十五萬元即將過戶？只因土地過戶後各買受人提供土
地以再審原告之名義申請貸款，請查閱土地登記影本（已附在八十六年度之行政訴訟
文）。而合約書影本雖未有訂約日期（因一般合約沒有如公家所訂之合約嚴謹），若
再審原告有意造假，那當初在附上合約影本時就可造假填上，怎能以此認定是規避稅
負之預防措施呢？且國成營造當初也有上列資料備查，怎能說無足為據呢？而再審原
告於八十五年八月十八日所做之談話筆錄內容，實因係誘騙為不實筆錄，而八十五年
五月二十二日復查時，那是由伊數位好友在興建前將其父所剩房屋買下，那所謂之房
屋，未興建前那來房屋，應該是土地而非房屋，可能是一時筆誤所致，而非前後說詞
不一。而為何在八十二年六月二十九日訊問再審原告及買受人李茂淵之證詞直至目前
為止，無人重視過呢？又法令明文規定一個人一年內建一戶房屋後出售，不用辦理營
業登記及繳交營業稅嗎？為何再審被告還要對渠等核定補徵營業稅及裁處罰鍰，是否
可請再審被告對此提出合理解釋。為何取得使用執照後，林加直尚有二百餘萬元未付
，只因當初林加直已提供該土地給再審原告貸款，怎能說建築完成後，委託購買材料
者，尚未支付代購材料款呢？況且房屋雖已取得使用執照，然那只是外觀完成，內部
油漆、地坪，扶手還須施工，況且一般人建屋都必須有貸款，所以當初購買土地時大
家就有口頭言明，提供土地貸款等建物完成後再以建物貸款結清所有款項。而代購材
料費加計土地款適為整數，為何會與常理有悖，難道再審原告不能跟材料廠商要求去
尾數嗎？難道土地價款他不能去尾數嗎？況且林加直的三○六萬元難道也叫做整數嗎
？再審原告倒覺得稽徵人員的想法與常理有悖。所以再審原告請求與再審被告當庭為
言詞辯論及撤銷原處分等語。
再審被告答辯意旨略謂︰一、按「在中華民國境內銷售貨物及進口貨物，均應依本法
規定課徵營業稅。」「將貨物之所有權移轉與他人，以取得代價者，為銷售貨物。」
「營業人之總機構及其他固定營業場所，應於開始營業前，分別向主管稽徵機關申請
營業登記。．．．」「營業人有左列情形之一者，主管稽徵機關得依照查得之資料，
核定其銷售額及應納稅額，並補徵之：．．．三、未辦營業登記即行開始營業，或已
申請歇業仍經續營業，而未依規定申報銷售額者。」分別為營業稅法第一條、第三條
第一項、第二十八條及第四十三條第一項第三款所明定。二、查本案再審原告未依規
定辦理營利事業登記，於八十一年至八十三年間在其父黃村勇所有坐落嘉義縣義竹鄉
○○段竹園小段一一九地號土地上（面積七八二．九二平方公尺），以其父及承買人
林加直等六人名義請領建造執照，興建房屋八棟（房屋建坪共計三二九．六六坪）採
預售分期付款方式銷售，至再審被告查獲時該八棟房屋業全部售罄，銷售額合計一五
、一七二、八四二元（含稅），有房屋訂金收據、轉帳付款明細及台南縣新營信用合
作社出具之轉帳證明書影本附案可稽，違章漏稅事實證據確鑿，再審被告除依法核定
補徵營業稅七二二、五六四元外，並裁處罰鍰共計四、三三八、三六四元，補徵營業
稅部分，揆諸首揭規定並無不合，復查決定予以維持，及一再訴願決定乃至行政訴訟
判決遞予駁回，亦均無違誤。另裁處罰鍰部分非本件爭訟範圍，併予陳明。三、查系
爭土地再審原告自承於八十一年六月三十日出售，同年七月三十日過戶，八十一年八
月五日取得建築執照興建連棟三層樓房屋計八戶，八十二年五月十三日完工取得使用
執照；惟依附案之一一九之五地號土地登記簿謄本，買受人林加直係八十二年六月二
十八日（即核發使用執照後）以本人名義提共上開土地向台南縣新營信用合作社設定
抵押權貸款二百四十萬元，非如訴狀主張土地過戶後以再審原告名義貸款。職是之故
，上開土地果如訴狀指稱係林加直購地委託再審原告購料交國營造公司興建，何以至
核發建照執照，林加直僅交付四十五萬元即取得土地所有權，而核發使用執照後，尚
有二百餘萬元未支付，足證訴狀主張要難採認。又附案轉帳付款明細依房屋訂約、取
得建造執照、開工、完工程度．．．等分期付款情況，亦與一般預售屋依工期付款情
形相同。另再審原告八十五年三月十八日於談話筆錄自承之各戶房地銷售總額復與買
受人李碧卿、蔡淑真等證稱之承買總價不謀而合。此，再審原告既無法舉證證明上
揭談話筆錄係受脅迫非本諸自由意思而為，又房屋訂金收據及轉帳付款明細復均其簽
名或蓋章確認，而部分買受人之房屋貸款亦轉入其設於台南縣新營新營信用合作社0
0－00000－00號帳戶內，另買受人復查時，均一致證稱係向其預分期付款購
買，依一般經驗及論理法則，系爭土地雖為案外人黃村勇所有，惟拆除改建並採預售
分期付款銷售者為再審原告，堪予認定。所提工程合約書、發票等核非真實，殆無疑
問。再審訴狀所為各點主張，無非圖脫稅負之詞，亦已不言而諭。次查本案既非買受
人林加直等以持有一年以上之自用住宅用地拆除改建，無財政部八十一年一月三十一
日台財稅第八一一六五七九五六號函釋「個人持有一年以上之自用住宅用地建屋出售
，免辦營業登記並免繳營業稅」之適用，前經再審被告訴願答辯敘述甚詳，於此不再
贅述。末查「按當事人對於本院判決提起再審之訴，必須具有行政訴訟法第二十八條
所列各款情形之一者，始得為之。而該條第十款所謂發現未經斟酌之重要證物者，係
指該證物在前訴訟程序中即已存在，而當事人不知其存在，現始發現者而言，並以如
經斟酌可受較有利益之裁判者為限。」為大院六十九年判字第七三六號著有判例。本
件再審訴狀所為各點主張，在前訴訟程序中均已存在，且經大院審結予以判決駁回在
案，核再審原告據之提起再審之訴，核與上開判例要旨不合，請予裁定駁回其訴，以
維稅政等語。
   理  由
按當事人對於本院判決提起再審之訴，必須具有行政訴訟法第二十八條所列各款情形
之一者，始得為之。而該條第十款所謂發見未經斟酌之重要證物者，係指該證物在前
訴訟程序中即已存在，而當事人不知其存在，現始發現者而言，並以如經斟酌可受較
有利益之裁判者為限，本院著有六十九年判字第七三六號判例。查本件原判決係以：
「按『在中華民國境內銷售貨物及進口貨物，均應依本法規定課徵營業稅。』『將貨
物之所有權移轉與他人，以取得代價者，為銷售貨物。』『營業人之總機構及其他固
定營業場所，應於開始營業前，分別向主管稽徵機關申請營業登記。．．．』『營業
人有左列情形之一者，主管稽徵機關得依照查得之資料，核定其銷售額及應納稅額，
並補徵之：．．．三、未辦營業登記即行開始營業，或已申請歇業仍經續營業，而未
依規定申報銷售額者。』分別為營業稅法第一條、第三條第一項、第二十八條及第四
十三條第一項第三款所明定。本件原告經被告查獲，未依規定辦理事業設立登記，即
自八十一年起至八十三年間在其父所有系爭一一九地號土地上（面積七八二．九二平
方公尺），以其父及承買人林加直等六人名義請領建造執照，興建房屋八棟（房屋建
坪共計三二九．六六坪），並採預售分期付款方式銷售，銷售額計一五、一七二、八
四二元（含稅），認其違反營業稅法第二十八條規定，涉嫌逃漏營業稅七二二、五六
四元，乃核定補徵該營業稅（罰鍰部分分經復查決定及再訴願決定撤銷，非本件範圍
）。原告不服，循序提起行政訴訟，主張如事實欄所載。經查系爭一一九地號分割出
之一一九之一、之二、之三、之五、之六、之七、之八地號土地上分別以蔡碧燕、蔡
麗燕、李碧卿、林加直、黃村勇、黃村勇、李茂淵、蔡李淑貞等為起造人名義，興建
房屋八棟，門牌依序為嘉義縣義竹鄉頭竹村頭竹圍三十之一、之二、之三、之五、之
六、之七、之八、之九號。除蔡碧燕外，其餘又分別將房屋轉售與黃村勇、蔡佳蓉、
翁邱綠妹、陳玉昭、楊志銘、張清城、翁志仁。黃村勇向蔡麗燕購得之房屋嗣又轉售
與翁耀郎，有使用執照、房屋稅稅籍紀錄表等影本附原處分卷可稽。被告於八十二年
六月二十九日訊問甲○○（受黃村勇委託接受調查）、李茂淵均聲稱，系爭一一九地
號土地分割為八筆，地主黃村勇保留二筆，其餘出售。買受人購得土地後再一同委託
甲○○處理合建事宜云云，被告乃以買受人蔡麗燕等人未依規定辦理營業登記即建屋
出售涉嫌違章漏稅等由，分別針對渠等核定補徵營業稅及裁處罰鍰，渠等俱表不服，
於期限內申請復查，復查理由一致聲稱系爭房屋為原告興建，並以預售分期付款方式
銷售。其中買受人林加直並檢具房屋訂金收據、轉帳付款明細及臺南縣新營信用合作
社出具之轉帳證明書影本等資料佐證，該收據及轉帳付款明細皆經原告簽名或蓋章確
認，收據（八十一年六月五日）書明：「茲收到定金二萬元整。標的物坐落義竹鄉○
○段竹圍小段地號一一九（Ｄ）棟房屋一間，總價：三二五萬元整。」轉帳付款明細
表所載收款情形，亦與一般預售屋依工期付款情形相同。而原處分卷附之原告父子與
黃麗燕於八十四年十一月十八日簽訂經代書見證之確認書亦書明：「右立確認書人（
指原告父子）就嘉義縣義竹鄉○○段竹圍小段一一九—二地號暨該土地上預售房屋之
買賣事項，確認左列事項：一、土地買賣契約暨房屋買賣契約簽立成效於八十一年七
月五日無誤．．．」明載係預售房屋。被告再以八十五年二月二十七日嘉縣稅聯字第
八五○○三六七九號函洽詢臺南縣新營信用合作社，原告設於該社一五—○二六七七
—六○號帳號，八十一、八十二及八十三年轉帳存款情形，經該社八十五年三月五日
新信社字第○七五號函略謂：「經查陳玉昭、張清城、蔡碧燕三人，於八十二年七月
二十三日各以貸款款項二百萬元轉入甲○○帳戶，楊志銘於八十二年十二月九日以貸
款金額二百萬元償還甲○○貸款，並無款項轉入甲○○帳戶，另翁耀郎本社無此客戶
。」原告八十五年五月二十二日復查申請理由改稱：系爭土地，因原有房屋破舊不堪
使用，其父提議拆除重建，興建前，由伊數位好友將其父所剩房屋買下云云，前後說
詞不一。被告復函請原告到處說明前次談話筆錄內容何以與上開資料不符，始於八十
五年八月十八日到處製作談話筆錄，供稱：『銷售房屋總價是包括土地款在內，銷售
情形如下：林加直（Ｄ棟）出售三百萬元，黃村勇所留二戶Ｅ、Ｆ棟出售給楊志銘、
陳玉昭，分別為楊志銘Ｅ棟三○五萬元，陳玉昭Ｆ棟三○○萬元，李茂淵Ｇ棟三○○
萬元，蔡李淑貞Ｈ棟三二○萬元，李碧卿Ｃ棟三二○萬元，翁耀郎Ｂ棟三○五萬元，
蔡碧燕Ａ棟三一○萬元，土地款部分因時間已久不記得各別戶土地之價款，但土地款
以每坪四萬元出售。』是系爭房屋係採預售分期付款方式銷售，應堪認定。原告聲稱
其係受誘騙為不實之筆錄，實則購買土地者，於土地過戶後，與伊（經黃村勇授權）
一同委託國成公司興建，伊則代購建材，所匯款項為土地價款及材料費用。只因稅捐
稽徵處對土地買受人課徵營業稅及罰鍰，才推託係分期付款向原告購買房屋云云，與
前述事證不符。且系爭土地原告自稱係於八十一年六月三十日出售，八十一年七月三
十日過戶，八十一年八月五日領得建造執照，依林加直提出之轉帳付款明細表記載：
八十一年六月五日收定金二萬元，八十一年七月三日收二十八萬元（簽約金十五萬元
及不足之訂金十三萬元），八十一年八月十一日建造執照取得後再收十五萬元，是至
建造執照取得時止，林加直僅支付四十五萬元，如僅係出售土地，何以於只付四十五
萬元即將土地過戶（林加直土地約三一．一七坪，以原告所稱每坪售價四萬元計，土
地售價超過一百二十萬元）？取得使用執照後，林加直尚有二百餘萬元未付，原告如
係代購建材等，何以建築完成後，委託購買材料者，尚未支付代購材料款？況代購材
料費用加計土地價款後適為整數，亦與常情有悖，原告所辯難以採信。雖其提出之工
程合約書影本（無訂約日期）以黃村勇及林加直等人名義與國成公司訂定，材料發票
抬頭亦係林加直等名義，然參諸前述證據，該契約及發票等，顯係原告為規避稅負之
預防措施，無足為據。系爭房屋訂金收據及轉帳付款明細既均經原告簽名或蓋章確認
，而部分買受人之房屋貸款亦轉入原告帳戶內，買受人復查時，亦均指稱向原告購屋
，依一般經驗及論理法則，系爭土地所有權人雖為原告之父，惟拆除改建之房屋並採
預售分期付款方式，銷售者為原告，應堪認定，所稱係代其父處理建屋事宜及收款乙
節，亦無可採信。原告建屋出售乃營業行為，揆諸首揭規定，自應辦理營業登記，課
徵營業稅。其未辦營業登記，擅自營業，被告依林加直實際支付之房地總價額三○六
萬元及李碧卿、蔡李淑貞復查時所列房地總價（與原告所供價格相同）暨原告於八十
五年八月十八日談話筆錄所列其餘房地總價，扣除每坪四萬元計算之土地價款後，房
屋售價合計一五、一七三、八四二元（含稅），補徵營業稅七二二、五六四元，於法
無違，復查及一再訴願決定，遞予維持，俱無違誤，原告起訴意旨，非有理由。」為
由，乃依行政訴訟法第二十六條前段判決駁回再審原告在前訴訟程序之訴。而再審原
告於本件再審之訴主張未經審酌之重要證物即系爭土地登記簿影本、合約書等資料，
均在前訴訟程序中即已提出，並非再審原告不知其存在，其後始發現之重要證物。且
依前案卷附之義竹鄉○○段竹圍小段一一九之五地號土地登記簿影本之記載，買受人
林加直係於八十一年八月一日土地過戶後，於八十二年六月二十八日（即核發使用執
照後）以其自己名義提供土地向台南縣新營信用合作社設定抵押權貸款二百四十萬元
，並非如再審原告主張上開土地過戶後，各買受人係提供土地以再審原告名義貸款云
云。又原判決並非以再審原告提出之合約書影本無訂約日期，而未予採信。而係參諸
買受人林加直等人於復查理由中之陳述及檢具之系爭房屋訂金收據、轉帳付款明細及
臺南縣新營信用合作社出具之轉帳證明書影本等資料、再審原告父子與買受人黃麗燕
簽訂買賣預售房屋之確認書及再審原告於八十五年八月十八日在再審被告處制作之談
話筆錄坦承銷售上開房屋等情，認定再審原告係採預售方式出售系爭房屋予林加直等
人，至其提出之合約書及發票等，顯係為規避稅負之預防措施，無足為據。此經原判
決於上開理由中論述甚詳，足見上開土地登記簿影本及合約書並非再審原告有利之證
據。又本案既非買受人林加直等人以持有一年以上之自用住宅用地拆除改建，並無財
政部八十一年一月三十一日台財稅第八一一六五七九五六號函釋「個人持有一年以上
之自用住宅用地建屋出售，免辦營業登記並免繳營業稅」之適用，故再審被告先前乃
以買受人林加直等人未依規定辦理營業登記即建屋出售涉嫌違章漏稅等由，對渠等核
定補徵營業稅及裁處罰鍰，嗣因查得係再審原告個人投資興建，乃將原對買受人林加
直等六人所為之處分撤銷，此亦經再審被告於原訴願程序中答辯明確。再審原告猶稱
再審被告要對林加直等人核定補徵營業稅及裁處罰鍰提出合理解釋云云，核無足取。
又再審原告及李茂淵雖於八十二年六月二十九日再審被告調查中均聲稱：系爭一一九
地號土地分割為八筆，地主黃村勇保留二筆，其餘出售。買受人購得土地後再一同委
託甲○○處理合建事宜云云，因與事實不符，故不足為採，已經原判決論述甚明。至
再審原告其餘之主張，俱屬摭拾前程序業經主張而為原判決摒棄不採之陳詞，難資為
再審理由。綜上所述，再審原告泛謂原判決有行政訴訟法第二十八條第十款之再審事
由，並非有據，所訴顯無理由，應予駁回。又本件事證明確，再審原告請求與再審被
告行言詞辯論乙節，核無必要，併予明。
據上論結，本件再審之訴為無理由，爰依行政訴訟法第三十三條、民事訴訟法第五百
零二條第二項，判決如主文。
中    華    民    國     八十九      年      六      月      十六       日
                    行 政 法 院 第 六 庭
                                審 判 長 評  事      徐  樹  海
                                         評  事      林  茂  權
                                         評  事      高  啟  燦
                                         評  事      蔡  進  田
                                         評  事      劉  鑫  楨
右  正  本  證  明  與  原  本  無  異
                                         法院書記官  郭  育  玎
中    華    民    國     八十九      年      六      月      十六       日


司法院資訊處製作；財團法人民間司法改革基金會備份。
